【裁判字號】    92,判,256
【裁判日期】    920313
【裁判案由】    營利事業所得稅
【裁判全文】
最  高  行  政  法  院  判  決                    九十二年度判字第二五六號
    上  訴  人  鼎美開發投資股份有限公司
    代  表  人  甲○○
    被 上訴 人  財政部高雄市國稅局
    代  表  人  鄭宗典
右當事人間因營利事業所得稅事件，上訴人對於中華民國九十一年一月十日高雄高等
行政法院九十年度訴字第一八六二號判決，提起上訴。本院判決如左：
    主  文
上訴駁回。
上訴審訴訟費用由上訴人負擔。
    理  由
本件上訴人起訴主張：一、關於出售有價證券部分之利息二、一五三、四九○元：被
上訴人認定歸屬為免稅所得之利息，惟該部分利息支出應屬可直接歸屬之應稅收入。
按上訴人委任會計師曾於八十八年十月五日提出補充說明，可知上訴人為因應理財方
式賺取利差，故將自有資金存入定期存款，再以定存質押發行商業本票作為買入短期
投資之資金來源。因此，以定存質押借款所發生之利息支出應屬定存利息收入之成本
。然原處分卻將上訴人本應為應稅收入之可直接歸屬利息支出，認定為可直接歸屬出
售有價證券成本，顯違反課稅公平原則。二、上訴人將資金轉作定期存款，再以定期
存款質押借款或發行商業本票，因定存期間較舉債期間為長，是以該期間所形成利息
收入大於利息支出部分九、三一八、四三一元，亦應列入計算分攤利息支出之減除項
。上訴人系爭年度借款所為之補償性定期存款，其存續期間通常為十二個月至十三個
月，而以是項定期存款質押借款或發行商業本票之貸款之期間，會因利率之考量，其
期間通常無法比照定期存款之期間，即十二個月至十三個月，因而使同一筆資金一方
面用以購買定期存單，再以定存單質押借款，其所發生之利息支出及利息收入之期間
無法相互配合，因而造成利息支出中止，但利息收入持續認列的落差期間，而此部分
之利息收入已列入所得課稅，然利息支出則列入證券交易所得免稅中減除，兩者之課
稅基礎不一，且有重複課稅之情事。上訴人基於利益考量下，不可能將定期存款持續
期間配合短期借款期間的中斷而隨時解約，如此，則公司將遭受因提前解約利息收入
打折扣的損失，因此除可直接歸屬之利息支出予以認列外，其因同期間落差之利息收
入九、三一八、四三一元亦應一併列入屬直接歸屬之一部分予以減除，方屬合理。三
、被上訴人所據以計算免稅所得應分攤營業費用及利息支出之免稅比例，於計算上漏
未將應稅之利息收入一併考量，使免稅比例不合理提高。顯違反收入與成本費用配合
原則。況上訴人於系爭年度所獲致之收入計有出售有價證券收入、短期票券收入、投
資收益及利息收入，投入之費用計有薪資支出、各項折舊及文具用品等等，而利息收
入須投入之費用有將資金存放銀行之人事支出、與銀行溝通所發生之郵電費、記錄存
款數額之會計人員薪資、置放存摺及出納人員使用空間應分攤之辦公室折舊及書寫存
款單或提領單之文具用品支出等，且上開支出，如薪資、折舊及文具用品等，實難直
接分攤歸屬列入利息收入，自應按財政部前開函釋依收入比例分攤，始屬適當。另被
上訴人於審核其他案件，亦有將利息收入列入計算分攤基準，於上訴人案件卻無比照
適用，實與公平性原則相違。四、另按財政部八十五年八月九日台財稅第八五一九一
四四○四號函釋可知，綜合證券商及票券金融公司係同時經營應稅及免稅業務，惟若
其列報利息收入已大於利息支出，則無法明確歸屬之利息支出及營業費用即毋須再行
列入應稅免稅收入比例分攤，今上訴人亦係同時經營應稅及免稅業務，且八十五年度
列報利息收入亦已大於利息支出，卻無法比照適用上開函釋之意旨，顯已違反租稅平
等原則。五、為此求為撤銷原處分及訴願決定等語。
被上訴人則以：上訴人既以從事股票投資、買賣為主要業務，本年度利息支出申報六
六、二五八、九四九元，原核定依會計師簽證申報補充說明，其中以發行商業本票或
舉借短期借款之資金存入定期存款，買入有價證券，因其借款用途明確，該部分利息
四二、五五七、七八九元屬可直接歸屬之利息支出，准予個別歸屬認定，無須依比例
攤計，另以自有資金存入定存發行商業本票、從事短期投資之利息支出二、一五三、
四九○元可直接歸屬出售有價證券之成本，其餘利息支出二一、五四七、六七○元及
營業費用五、五二三、○二二元則依財政部八十三年二月八日台財稅第八三一五八二
四七二號函規定，核算應分攤之營業費用及利息支出計二六、六八六、二八八元，並
以出售有價證券收入一、一七三、七一一、四七九元減除出售有價證券成本八○七、
七五六、一九八元、應分攤之營業費用及利息支出二六、六八六、二八八元及以自有
資金存入定存發行商業本票、從事短期投資之利息支出二、一五三、四九○元；核定
證券交易免稅所得為三三七、一一五、五○三元。經查上訴人本年度有投資收益一六
、九○四、六○二元，原核定併入出售有價證券收入一、一七三、七一一、四七九元
為核算分攤比例之基數，計算出售有價證券應分攤之營業費用及利息支出為二六、六
八六、二八八元，揆諸所得稅法第四條之一及財政部八十三年二月八日台財稅第八三
一五八二四七二號函、八十四年二月十八日台財稅第八四一六○七○四一號函釋規定
並無不合。次依簽證會計師補充說明其短期投資係以發行商業本票作為資金來源，故
其利息之支出二、一五三、四九○元，屬可明確歸屬，原核定將之直接歸屬出售有價
證券之成本予以減除，核無不合。另查定期存款到期前中斷其借款或發行商業本票期
間，應視同以自有資金存入定存，故該期間無法配合之利息收入，自不得視同可直接
歸屬部分，故其時間落差之利息收入不應再予減除應分攤之利息支出。又查財政部八
十三年二月八日台財稅第八三一五八二四七二號函釋係按核定有價證券出售收入、投
資收益、債券利息收入及其他營業收入比例，計算有價證券出售部分應分攤之費用及
利息，自有價證券出售收入項下減除，而上訴人本年度申報之利息收入均係銀行存款
之利息收入，並非屬其他營業收入或債券利息收入，自不得將利息收入一併列入分攤
比例之分母項下，計算應分攤之費用及利息，且被上訴人原核定之免稅比例九八．五
八％，亦與上訴人申報之免稅比例同，是原核定並無違誤。另財政部八十五年八月九
日台財稅第八五一九一四四○四號函釋係針對綜合證券商及票券金融公司所作之解釋
，上訴人八十六年度申報利息收入五二、八八○、五六二元亦小於其自行申報之利息
支出六六、二五八、九四九元，尚不得援引適用等語，資為抗辯。
原審斟酌全辯論意旨及調查證據結果，以：上訴人以從事股票之投資、買賣為主要業
務，其八十六年度營利事業所得稅結算申報，原列報證券交易所得三四七、三二二、
二七二元，課稅所得額二○、六七八、三一四元，被上訴人初查自其出售有價證券收
入一、一七三、七一一、四七九元，減除出售有價證券成本八○七、七五六、一九八
元，應分攤營利費用及利息二六、六八六、二八八元後，再減除其以自有資金存入定
存發行商業本票、從事短期投資之利息支出三、一五三、四九○元，核定該年度證券
交易免稅所得為三三七、一一五、五○三元，課稅所得額三○、八八五、○八三元，
應補徵稅額二、一一八、六五一元等情，已經兩造分別以書狀陳明於卷，且有核定通
知書及復查決定書附於原處分卷足稽，堪予認定。而所得稅法第四條之一規定，所稱
證券交易損失，並非單指證券買賣本身之虧損，尚包括與證券交易相關之成本及費用
。本件上訴人於八十六年度以其自有資金存入定存，再以定存質押發行商業本票，從
事股票買賣之短期投資，而因發行商業本票購買股票所生之利息支出共二、一五三、
四九○元等情，已經上訴人陳明在卷。系爭二、一五三、四九○元利息支出既為上訴
人發行本票從事股票買賣而生，則其自屬出售有價證券之成本，依所得稅法第二十四
條第一項、第四條之一及財政部八十三年二月八日台財稅第八三一五八二四七二號函
所述，即屬證券交易之損失。故被上訴人將系爭利息支出列為證券交易免稅所得項下
扣除，而否准上訴人所為於其他非免稅所得項下減除，核與所得稅法第四條之一規定
相符。至上訴人將自有資金存入定存所取得之利息收入，係因存入定存之行為所獲得
之收入，與其發行商業本票致生之利息支出並無必然關連，上訴人既將發行商業本票
之所得用以購買股票，則其因此所生之利息支出當為購買股票之成本而非取得利息收
入之成本甚明；故縱上訴人此種將自有資金存入定存、再發行商業本票取得資金之方
式，係為獲取利差所生利潤之理財行為，亦不得因此謂系爭利息支出係其理財之成本
，而非從事股票買賣之成本。是上訴人據此主張原處分有違租稅法律主義原則云云，
自不足採。又系爭二、一五三、四九○元利息支出係上訴人發行本票從事股票買賣而
生，而屬出售有價證券之成本，依所得稅法第四條之一規定，自中華民國七十九年一
月一日起，證券交易所得停止課徵所得稅，及司法院釋字第四九三號解釋與財政部八
十三年二月八日台財稅第八三一五八二四七二號函釋意旨，系爭利息支出係屬可直接
合理明確歸屬出售有價證券之成本，應個別歸屬，自有價證券出售收入項下減除，始
符合收入與成本費用配合之原則，此乃出售有價證券所得免徵所得稅制度下必然之列
報方式，自不得因上訴人證券交易所得係屬虧損，致認此成本費用應個別歸屬之列報
方式有重複課稅及違反租稅公平原則。姑不論本件上訴人是否為財政部八十五年八月
九日台財稅第八五一九一四四○四號函釋所適用之對象（即綜合證券商或票券金融公
司），僅依此函釋之內容觀之，利息支出部分，若可明確歸屬者，本應個別歸屬認列
，必須利息支出無法明確歸屬者，始有該函釋所列其他方式之適用。本件系爭利息支
出係可明確歸屬為購買股票而支出，是否適用財政部八十五年八月九日台財稅第八五
一九一四四○四號函釋，就系爭利息支出之認列方式並無差異，本件原處分依此原則
將系爭利息支出歸列於有價證券出售收入項下減除，而否准歸由其他應稅之收入項下
減除，乃部分所得免稅下收入與成本費用配合原則運用結果之當然解釋，自與租稅公
平原則無違。另查財政部八十三年二月八日台財稅第八三一五八二四七二號函釋係按
核定有價證券出售收入、投資收益、債券利息收入及其他營業收入比例，計算有價證
券出售部分應分攤之費用及利息，自有價證券出售收入項下減除；上訴人八十六年度
營利事業所得稅申報之利息收入均係銀行存款之利息收入，並非屬其他營業收入或債
券利息收入，自不得將利息收入一併列入分攤比例之分母項下，計算應分攤之費用及
利息；況查，被上訴人原核定之免稅比例九八．五八％，與上訴人所申報之免稅比例
並無不同，有本件、申報書、核定通知書附卷可憑。遂認原處分將系爭利息支出二、
一五三、四九○元攤計免稅所得，而補徵上訴人八十六年度營利事業所得稅二、一一
八、六五一元，訴願決定予以維持，均無違誤。上訴人主張其八十六年度營利事業所
得稅，系爭利息支出應列入其他應稅之收入項下減除，並無可採。其訴請撤銷訴願決
定及原處分，為無理由，判決駁回其訴。
查行為時所得稅法第四條之一及第二十四條第一項規定意旨，關於營利事業之費用及
損失為免稅收入及應稅收入所共同發生，因營利事業出售證券之交易所得納入免稅範
圍，如免稅項目之相關成本費用歸由應稅項目吸收，營利事業將雙重獲益，不僅有失
立法原意，並造成侵蝕稅源及課稅不合理現象，此因免稅收入與應稅收入應如何正確
分攤營業費用及非營業損失，以符合收入與成本、費用配合原則，法條難以針對稽徵
技術作詳細規定。又司法院釋字第四九三號解釋：「依所得稅法第四條之一前段規定
，自中華民國七十九年一月一日起，證券交易所得停止課徵所得稅；公司投資收益部
分，依六十九年十二月三十日修正公布之所得稅法第四十二條，公司組織之營利事業
，投資於國內其他非受免徵營利事業所得稅待遇之股份有限公司組織者，其中百分之
八十免予計入所得額課稅；則其相關成本費用，按諸收入與成本費用配合之上揭法律
規定意旨及公平原則，自亦不得歸由其他應稅之收入項下減除。至應稅收入及免稅收
入應分攤之相關成本費用，除可直接合理明確歸屬者得個別歸屬，應自有價證券出售
收入項下減除外，因投資收益及證券交易收入源自同一投入成本，難以投入成本比例
作為分攤基準。財政部八十三年二月八日臺財稅第八三一五八二四七二號函說明三，
採以收入比例作為分攤基準之計算方式，符合上開法條規定意旨，與憲法尚無牴觸。
」則財政部八十三年二月八日臺財稅第八三一五八二四七二號函釋與憲法無違。原判
決適用上開規定駁回上訴人之訴，核無違背法令情形。至財政部八十五年八月九日台
財稅第八五一九一四四○四號函係就上開八三一五八二四七二號函所為之補充釋示，
對於綜合證券商暨票券金融公司於證券交易所得停止課徵所得稅期間從事有價證券買
賣，其利息之分攤原則，仍係一貫於前函意旨，認利息之支出，「其可明確歸屬者，
得依個別歸屬認列；無法明確歸屬者，．．．」，本件則原判決以：「本件系爭利息
支出係可明確歸屬為購買股票而支出，是否適用財政部八十五年八月九日台財稅第八
五一九一四四○四號函釋，就系爭利息支出之認列方式並無差異」，即無不當。上訴
意旨執以指摘原判規避該八五一九一四四○四號函釋違背租稅公平原則之爭議云云，
亦無可取。本件上訴難認有理由，應予駁回。
據上論結，本件上訴為無理由，爰依行政訴訟法第二百五十五條第一項、第九十八條
第三項前段，判決如主文。
中    華    民    國    九十二      年      三        月     十三       日
                    最 高 行 政 法 院  第 四 庭
                                審 判 長 法  官      廖  政  雄
                                         法  官      趙  永  康
                                         法  官      林  清  祥
                                         法  官      鍾  耀  光
                                         法  官      姜  仁  脩
右  正  本  證  明  與  原  本  無  異
                                         法院書記官  彭  秀  玲
中    華    民    國    九十二      年      三        月      十三      日


司法院資訊處製作；財團法人民間司法改革基金會備份。
